【裁判字號】    99,消債抗,127
【裁判日期】    991027
【裁判案由】    聲請免責
【裁判全文】
臺灣板橋地方法院民事裁定           99年度消債抗字第127號
抗  告  人
即 債 務人  甲○○
上列抗告人聲請消費者債務清理更生事件，對於中華民國99年8
月24日本院99年度消債聲字第94號裁定，提起抗告，本院裁定如
下：
    主    文
抗告駁回。
抗告程序費用新臺幣壹仟元由抗告人負擔。
    理    由
一、本件抗告意旨略以：伊因誤交不良男友，以花言巧語哄騙抗
    告人為其向銀行借款買車，嗣卻未還款，當時抗告人薪資僅
    有新臺幣（下同）2 萬餘元，無法負擔車貸、房租、水電費
    、生活必要費用等支出，抗告人為改善窘境，經友人介紹於
    菜市場擺攤及購買商品，惟實際營業後，每月所賺扣除攤位
    租金及商品成本，不足維持生活，經濟每下愈況。爾時銀行
    大肆宣傳現金卡借款，抗告人受蠱惑而開始使用信用卡或現
    金卡度日，不出半年利息便越滾越高，縱每月按期繳納最低
    應付款，債務金額仍不不增加，故抗告人顯非因浪費、賭博
    或其他投機行為，而使財產顯然減少或負擔過重之債務。今
    抗告人故有數筆百貨公司或服飾等商店刷卡消費項目，然前
    開消費多屬生活必須用品，且其時間、購買次數並非頻繁，
    金額不高，僅係一般消費行為，況抗告人刷卡當時經濟情況
    正常，並自信會償還，實難謂其係蓄意奢侈揮霍。再者，抗
    告人縱有預借現金之事實，非必與投機浪費行為有因果關係
    。另觀斯時債權人所提協商條件亦過高，抗告人勉力清償數
    期始行毀諾，爰提起抗告，請求本院廢棄原裁定並准予免責
    等語。
二、按法院裁定開始清算程序後，債務人有薪資、執行業務所得
    或其他固定收入，而普通債權人之分配總額低於債務人聲請
    清算前2 年間，可處分所得扣除自己及依法應受其扶養者所
    必要生活費用之數額者，法院應為不免責之裁定；但債務人
    證明經普通債權人全體同意者，不在此限，消費者債務清理
    條例第133 條定有明文。本條之立法意旨係為免債務人濫用
    清算程序以獲免責，並敦促有清償能力者，利用薪資、執行
    業務所得或其他固定收入清償債務而受免責，爰以債務人聲
    請清算前2 年間，可處分所得扣除自己及依法應受其扶養者
    所必要生活費用之數額為計算基礎，以為裁定免責之依據，
    進而保障債權人可受最低清償。惟於普通債權人全體均同意
    免除債務人債務之情形，縱渠等分配總額未達上開數額，基
    於私法自治原則，法院自不得為不免責之裁定。準此，倘債
    務人於清算程序開始後，有固定收入作為償債來源而有清償
    能力，且普通債權人之分配總額無法獲得最低清償額之保障
    者，除全體普通債權人均同意免除債務人債務外，法院應為
    不免責之裁定。而該條所謂「其他固定收入」，依上開立法
    意旨，以固定之繼續性收入即屬之，薪資及執行業務所得僅
    為固定性收入之例示，惟非以具勞力所得之性質為必要。次
    按債務人有下列各款情形之一者，法院應為不免責之裁定，
    但債務人證明經普通債權人全體同意者，不在此限：(1)於7
    年內曾依破產法或本條例規定受免責；(2)隱匿、毀損應屬清
    算財團之財產，或為其他不利於債權人之處分；(3)捏造債務
    或承認不真實之債務；(4)因浪費、賭博或其他投機行為，致
    財產顯然減少或負擔過重之債務，而生開始清算之原因；(5)
    於清算聲請前1 年內，已有清算之原因，而隱瞞其事實，使
    他人與之為交易致生損害；(6)明知已有清算原因之事實，非
    基於本人之義務，而以特別利於債權人中之一人或數人為目
    的，提供擔保或消滅債務；(7)隱匿、毀棄、偽造或變造帳簿
    或其他會計文件之全部或一部，致其財產之狀況不真確；(8)
    故意於財產及收入狀況說明書為不實之記載，或有其他故意
    違反本條例所定義務之行為。債務人有前條各款事由，情節
    輕微，法院審酌普通債權人全體受償情形及其他一切情狀，
    認為適當者，得為免責之裁定，消債條例第134條、第135條
    分別定有明文。再按債務人依消費者債務清理條例向法院聲
    請更生或清算，應認係債務清理之最後手段，蓋經法院裁定
    開始更生或清算程序後，債務人之生活、身分資格、工作權
    利等或均將受有限制。又該條例所定之債務清理程序採雙軌
    制設計，分為重建型之更生程序及清算型之清算程序，其立
    法目的在使有不能清償或有不能清償之虞的消費者，得依其
    自身負債與清償能力之不同情況，選擇不同程序清理其債務
    ，以調整其與債權人及其他利害關係人之權利義務關係，保
    障債權人之公平受償，謀求消費者經濟生活之更生及社會經
    濟之健全發展。上開規定之立法目的，在兼顧債權人、債務
    人雙方之利益，使陷於經濟上困境之消費者得以清理債務，
    利用此兩種不同程序妥適調整債務人與債權人及其他利害關
    係人間之權利義務關係，保障債權人獲得公平受償，並謀求
    消費者經濟生活之更生機會。申言之，上開制度並非在使債
    務人恣意消費所造成之債務，轉嫁予債權人負擔；故法律所
    設債務人免責之制度，應在鼓勵勤勞誠實之債務人，而非縱
    容投機不誠實之債務人奢侈浪費，倘債務人於聲請更生或清
    算前之相當期間內，利用信用金融之機會，恣意為非屬通常
    生活所需之鉅額消費或作奢侈性、浪費性之消費，而不在意
    日後履行返還之能力，反而算計消債條例中之免責制度，濫
    用更生或清算程序以規避其應負擔之償還責任，自與前開立
    法本旨有違。
三、本件各債權人於原審就本件抗告人所為免責之聲請，均表示
    不同意，其等意見如後：依債權人台新國際商業銀行股份有
    限公司（下稱台新商業銀行）、誠第一資產管理股份有限
    公司（下稱誠公司）、大眾商業銀行股份有限公司（下稱
    大眾商業銀行）、兆豐國際商業銀行股份有限公司（下稱兆
    豐商業銀行）、上海商業儲蓄銀行股份有限公司（下稱上海
    儲蓄銀行）、國泰世華商業銀行股份有限公司（下稱國泰世
    華商業銀行）、遠東國際商業銀行股份有限公司（下稱遠東
    商業銀行）、萬泰商業銀行股份有限公司（下稱萬泰商業銀
    行）、中國信託商業銀行股份有限公司（下稱中國信託商業
    銀行）、渣打國際商業銀行股份有限公司（下稱渣打商業銀
    行）所提出之抗告人信用卡及現金卡之消費明細表所示，抗
    告人使用台新國際商業銀行信用卡貸款於94年2月4日已核貸
    20萬元、93年2月4日代償中國信託商業銀行欠款121,870 元
    即均未還款（見原審卷第19頁）；抗告人大部分消費使用於
    上新聯勤分期購物，且次月償還金額頗低，未量入為出（見
    原審卷第20頁）；抗告人大量消費屬於非一般通常生活之必
    要費用，並多次以現金卡連續性借款，致使債務高達298 萬
    元（見原審卷第32頁- 第37頁）；抗告人有多筆加油及維修
    紀錄，未考量車輛乃消費性資產，且其於92年9月4日中國產
    物保險消費20,000元、同年11月18日於九爺餐廳消費7,900
    元、94年4月13日地球村美日語消費28,700元、95年3月間有
    3 筆漢神百貨消費，另有好樂迪、華納威秀影城、牛排西餐
    廳之浪費明細，顯見其生活品質超乎一般（見原審卷第39頁
    - 第51頁）；抗告人以預借現金融資及百貨、服飾、餐飲等
    支出為主要消費項目，93年3月更有6筆預借現金提領金額合
    計高達117,000 元，已超出個人經濟能力所能負擔（見原審
    卷第52頁- 第55頁）；經調閱抗告人信用卡歷史紀錄，伊所
    消費項目均非生活必要所需並大量預借現金（見原審卷第57
    頁- 第58頁）；抗告人非屬高收入、高所得族群，未詳加考
    慮償債能力，終致入不敷出（見原審卷第60頁- 第62頁）；
    抗告人於91年至93年期間大額預借現金，雖曾清償，復又大
    額提領，致無法依約還款（見原審卷第63頁- 第72頁）；抗
    告人大額且密集預借現金，無法還款仍持續大量借款造成負
    債惡化（見原審卷第91頁-第100頁）；抗告人應舉證說明其
    欠款之債務積累原因，否則即有道德風險（見本院卷第10 1
    頁-第107頁）。
四、依抗告人上開消費及預借現金之金額、次數及消費明細內容
    等，可認債務人並未謹慎消費、撙節開支，節省生活非必要
    性之支出以求致力還款予各債權人，反以辦理現金卡、信用
    卡之方式，為大量、非必要性之消費支出行為，致負擔過重
    之債務。再者，抗告人迄今並未就提領現金用途及非其本人
    消費部分，舉證以實其說，尚難採信。矧依上開債務人信用
    卡、現金卡之消費明細表、交易明細表所示，以及債務人所
    自陳之收入、支出情形，堪認債務人有「因浪費、賭博或其
    他投機行為，致財產顯然減少或負擔過重之債務，而生開始
    清算之原因」情事存在。
五、免責制度係經濟陷於困境債務人之最後救濟手段，是法院於
    審酌普通債權人全體受償情形及其他一切情狀後，如認免責
    為適當者，始得裁量以裁定免責，以保障債權人受償之合理
    及公正，並利債務人更生而重新出發。債務人如明知其經濟
    狀況不佳，猶恣意揮霍、投機，生活支出超過個人收入所應
    支出之程度，或心存倖冀以一時之投資以博取大利益，致負
    擔更大債務，於清算之原因即有可歸責性，為避免過大之道
    德風險，於清算程序終結後，尚不宜使之完全免責。承上抗
    告人之消費明細所示，其預見負債已有不能清償之虞後，並
    未檢討其理財及消費狀況，養成節儉習慣，仍維持慣常之消
    費習慣，大量為信用卡餘額代償、預借現金及信用貸款之行
    為，並以信用卡刷卡投資，依一般吾人生活經驗以觀，難認
    係一般為支出從事生活所必須之消費。因此，實足堪認抗告
    人確有因浪費、投機行為致財產減少或負擔過重之債務，而
    生清算之原因，則依前揭消債條例第134 條第4 款規定，應
    為不免責之裁定。原審裁定不予免責，核無違誤，抗告意旨
    指摘原裁定不當，求予廢棄並更為裁定，為無理由，應予駁
    回。
六、據上論結，本件抗告為無理由，依消費者債務清理條例第11
    條第2 項、第15條，民事訴訟法第495 條之1 第1 項、第44
    9 條第1 項、第95條、第78條，裁定如主文。
中    華    民    國    99    年    10    月    27    日
                  民事第二庭  審判長法  官  陳麗玲
                                    法  官  張筱琪
                                    法  官  吳振富
以上正本證明與原本相符
本裁定不得再抗告。
中    華    民    國    99    年    10    月    27    日
                                    書記官  江文彬

司法院資訊處製作；財團法人民間司法改革基金會備份。
